【裁判字號】    94,上訴,2614
【裁判日期】    951005
【裁判案由】    業務過失致死
【裁判全文】
臺灣高等法院臺中分院刑事判決        94年度上訴字第2614號
上  訴  人  臺灣臺中地方法院檢察署檢察官
被      告  乙○○
            丙○○
共      同
選任辯護人  陳裕文律師
上列上訴人因被告業務過失致死案件，不服臺灣臺中地方法院94
年度訴字第1733號中華民國94年11月2日第一審判決（起訴案號
：臺灣臺中地方法院檢察署93年度偵字第18813號），提起上訴
，本院判決如下：
    主  文
原判決撤銷。
乙○○、丙○○從事業務之人，因業務上之過失致人於死，各處
有期徒刑陸月，如易科罰金，均以銀元參佰元折算壹日。
    事  實
一、乙○○係設高雄市左營區○○○路350號12樓之3之盛隆營造
    股份有限公司（下稱盛隆公司）實際經營負責人，綜理盛隆
    公司所從事之土木、建築等工程承包等經營項目，丙○○則
    為盛隆公司僱用之工地主任，負責工地之施工管理，均係從
    事業務之人。緣臺灣電力股份有限公司（下稱臺電公司）於
    民國89年12月22日，將位於台中縣后里鄉○○路之臺電公司
    后里倉儲中心新建工程交由台塑重工股份有限公司（下稱台
    塑公司）採購承攬施作，台塑公司將該工程土木建設部分交
    由盛隆公司承造，盛隆公司為承作土建工程，乃於91年4月1
    日與佳生砂石企業股份有限公司（下稱佳生公司）簽訂材料
    買賣契約，向佳生公司購買預拌混凝土。乙○○與丙○○本
    應注意該工作場所及道路，足供車輛進出或往來之安全，並
    應注意在工作場所雜物之清理，以避免車輛進出或工作之時
    ，發生危險。且依當時情形，並無不能注意之情事，竟疏於
    注意，於設置三豐路至臺電公司后里倉儲中心新建工程施工
    處間之施工道路時，坡度過大，且在道路上有鐵製鷹架踏板
    （其形狀如相驗卷第16頁反面所示，在本案之敘述中，或有
    稱為鐵板、鐵網架者，惟均係指同一物件）之障礙物，未予
    排除。致佳生公司司機陳正國於92年5月9日下午18時時許，
    駕駛車牌號碼502-QS號營業大貨車，正要倒車進入上開工程
    施工處時，因車底遭該鷹架踏板卡住，陳正國亦疏未注意，
    將車輛檔速打到空檔後即下車察看，並鑽入車底欲將踏板取
    出。惟因陳正國停車之道路坡度過大，故障排除時，造成車
    輛瞬間往三豐路方向下滑，陳正國欲從車底逃出已不及，下
    半身遂遭該車左後輪碾壓，因此受有左大腿大撕裂傷併出血
    性休克、頭部外傷併腦震盪、胸部挫傷及兩側氣胸、左股骨
    骨折（開放性）腹部鈍傷併內出血等傷害，經送醫急救，仍
    於92年5月9日下午10時許不治死亡。
二、案經陳正國之配偶丁○○訴由臺灣臺中地方法院檢察署偵查
    起訴。
    理  由
一、本件原審判決正本係於94年11月16日送達於檢察官，其上訴
    期間自94年11月17日起算十日，上訴期間屆滿之日為94年11
    月26日，該日及次日適逢例假日，依法上訴期間屆滿之日應
    為94年11月28日，因此檢察官於94年11月28日將上訴書送原
    審法院收受，並未逾越上訴期間，被告及辯護人95年1月5日
    所具之準備書狀稱：檢察官之上訴顯已逾越上訴期間云云，
    尚有誤會，合先敘明。
二、訊據被告乙○○、丙○○均矢口否認有上開犯行，被告乙○
    ○辯稱：我只是工地裡面的一個包商而已，至於指揮交通責
    任也不是我的責任，台塑公司有請先鋒保全來指揮交通。被
    害人陳正國並不是我們公司的基本員工，我是叫他們公司的
    材料，他們公司請一個司機送貨過來，我並不是陳正國的雇
    主，據我瞭解，他是因為手煞車沒有拉等的因素，才會發生
    這個事情云云。被告丙○○辯稱：那是一個既有的道路，工
    程心統包形式，責任應該在台塑，專業駕駛人車子有卡到異
    物，下車未熄火之前，一定要拉手煞車及啟動氣動式煞車，
    或是拿著竹竿去把異物拿出來。我們承包的部分是台塑公司
    的一小部分，全部整個工地有好幾個包商，全部的管理都是
    由台塑在管理云云。
三、本件死者陳正國因其所駕駛之上開營業大貨車車底遭鐵網架
    卡住無法行駛，在車輛檔位為空檔及未拉手剎車及啟動氣動
    煞車的情況下，下車至車底查看時，車輛下滑而遭輾壓，受
    有左大腿大撕裂傷併出血性休克、頭部外傷併腦震盪、胸部
    挫傷及兩側氣胸、左股骨骨折（開放性）腹部鈍傷併內出血
    等傷害，經送醫不治死亡之事實，業據檢察官督同檢驗員相
    驗屬實，製有勘驗筆錄、相驗屍體證明書、驗斷書在卷可稽
    ，復有現場照片、行政院衛生署豐原醫院診斷證明書附卷足
    憑，並經證人即現場目擊之張寶豐於警詢、偵查及原審證述
    甚詳，堪以認定。
四、本件工程係由盛隆公司承作，該工作場所及道路，亦由盛隆
    工司所使用者，被告乙○○、丙○○分別為該公司之實際經
    營負責人、工地主任，即負有工地安全之責任，對於工地道
    路及車輛往來之安全，均應負有注意義務；又死者陳正國與
    被告乙○○、丙○○間雖無僱傭關係，惟依佳生公司與盛隆
    公司間，就本件「台電后里中心倉庫新建工程」於91年4月1
    日簽訂「材料買賣契約書」，其中第十二條：工地清理「工
    程進行中或完竣後所有工地廢料、雜物及臨時設備若為賣方
    （按指佳生公司）所留，致使買方工作不便，應於買方通知
    三日內負責清除整理，否則買方僱工代為處理，一切費用由
    賣方負責，不得異議。」（見本院卷第58頁）。依此觀之，
    若非由賣方即佳生公司所留之工地廢料、雜物等，被告等亦
    有負責清理工地現場雜物之責任。被告乙○○與丙○○即巾
    注意該工作場所及道路，足供車輛進出或往來之安全，並應
    注意在工作場所雜物之清理，以避免車輛進出或工作之時，
    發生危險之注意義務。證人張寶豐於原審證稱：發生事故的
    位置在工地大門內靠近警衛室附近等語（見原審卷第110頁
    ），是鐵網架放置地點即在盛隆公司所承攬之工地內甚明。
    被告二人雖抗辯：該工地有許多承包商，不應將所有責任歸
    由承攬土木建設之盛隆公司負責云云，然盛隆公司與死者所
    屬之佳生公司既存有預拌混凝土之買賣契約，此為被告二人
    所不否認，則盛隆公司對於進入工地卸料之死者，應負有注
    意其安全之附隨義務存在，被告乙○○為盛隆公司之負責人
    ，對於工地供料路線設置拉開式大門與交通引導人員，有決
    定權責，而被告丙○○為盛隆公司之現場工地主地，對於現
    場供料路線安全與狀況排除，亦有維護之責，故被告二人應
    對因盛隆公司與佳生公司間買賣契約而進入工地之死者有上
    開注意義務之存在，被告二人卻疏未注意，即有注意義務之
    違反。
五、證人即建築師許崇堯於偵查中證稱：「我聽到別人講說當日
    發生事故是在後的地面工程，變電所的混凝土側面地面工程
    ，即在圖上所畫的位置。前部分尚未施工，本件事故發生時
    肇事地點並還沒有施做工程。」等語（見18813號偵查卷第
    97頁）證人張寶豐於偵查中證稱：「（問：變電所前至警衛
    室至道路，這中間有無施工？道路已做好？）還沒有做好，
    指示一般臨時道路。」等語（見18813號偵查卷第98頁）。
    足認肇事現場道路，確係盛隆公司所施作，用以臨時供施工
    車輛進入之道路之用，並非依照台塑公司設計圖所施作。本
    件事故係陳正國駕駛之前揭營業大貨車車底卡住鐵網架而停
    止，業據證人張寶豐於原審證述明確（見原審卷第108頁）
    ，且事故現場道路之坡度並不會使「有拉手剎車及啟動氣動
    式剎車」之上開營業大貨車下滑等情，亦經證人即佳生公司
    派至事故現場會勘之修車技師朱立誠於原審結證屬實（見原
    審卷第120頁），足見陳正國於有坡度道路停車未拉手剎車
    及啟動氣動式剎車，亦屬該營業大貨車下滑之原因之一。而
    本件肇事之原因，經本院送請逢甲大學鑑定結果，認：綜合
    研判事故地點在車輛未拉起手煞車之狀況下，車輛會向下滑
    動。但因該路面之摩擦係數予維持車輛靜止不動所需之摩擦
    係數值相差不大，因此只要在車下增加一點阻力，便會阻止
    車輛下滑，權衡事故當時之狀況，當事人（指陳正國）因車
    輛下方卡入鐵網架，故需下車進行處理，當事人下車時，車
    輛下方之鐵網架正好提供適當阻力使車子靜止不動，但因當
    事人處理鐵網架後，導致該阻力消失，讓車輛滿足向下滑動
    之條件，以致當事人被車輛輾傷。依據員警鄒文耀於92年5
    月10日下午16時30分於現場會勘顯示「該肇事車輛車號502-
    QS經勘查，該車未因插入鐵網架而導致機械性能故障。」研
    判該鐵網架並不會破壞車輛之煞車系統，而是提供阻力使車
    輛不會向下滑動。有逢甲大學車輛行車事故鑑定研究中心肇
    事鑑定案件意見書一份附卷可稽（見本院卷第130、131頁）
    。是以本件因工地現場施工道路坡度過大，使車輛停放時，
    易於滑下，且該鐵網架置於道路上未予清除而形成障礙物，
    導致死者陳正國誤判車輛被異物卡住，亦疏未注意，仍將檔
    速打入空檔，及未拉起手煞車及氣動式煞車，即下車察看，
    鑽入車下排除故障，因而於故障排除時，造成車輛下滑，輾
    壓受傷致死。
六、在因果關係之判斷上，只要行為是造成結果之一個條件，或
    者是加速結果發生之一個條件，即可肯定該行為與結果間之
    因果關係，至於在整個因果關係連鎖帶上究竟有多少條件，
    則在所不問。同時，只要條件繼續發生作用到結果時，則不
    論結果是否因被害人行為之參與，均不影響行為與結果間之
    因果關係。而我國實務通說所採取之相當因果關係理論，係
    補充前述因果關係理論，認為條件必須依據經驗法則作客觀
    判斷，如認定在通常情形下，均足以造成該結果者，該條件
    即與結果相當。就本件死者陳正國之死亡結果分析其條件有
    三：1.勞工工作場所之自設道路，坡度不適當，造成車輛滑
    下。2.工地內供料路線上有障礙未排除，造成障礙物鐵製鷹
    架踏板卡住車輛底盤，迫使死者陳正國須涉險進入車底排除
    障礙。3.死者陳正國臨時停車，疏未熄火又未拉手煞車即貿
    然進入車底排除障礙。依據經驗法則作客觀判斷，上訴三條
    件缺少其一，即不可能造成陳正國死亡之結果，故均對該結
    果賦予原因力，皆有因果關係。且在通常情形下，汽車駕駛
    人信賴法令，相信工作場所之自設道路坡度適當，不會造成
    車輛滑下，故未熄火又未拉手煞車即下車之情況，時常可見
    ，非可柯則於汽車駕駛人。又一般汽車駕駛人，於車輛行進
    中懷疑車底有異物卡住車輛底盤，大部分都會臨時停車並下
    車查看，俟見有異物卡住車輛底盤，也會嘗試先自行排除異
    物。就本案而言，上述三條件，環環相扣，缺一條件就不會
    有死亡結果，故判斷條件與結果是否有相當因果關係，應該
    三條件與結果一起觀察。本件雖被害人陳正國亦有疏失，然
    被告等仍難辭過失之咎，且被告等過失行為，與被害人死亡
    之結果間，有相當因果關係，自應負過失致死罪責。又證人
    朱立誠於原審雖證稱：伊依數十年之修車技師經驗判斷，事
    故車輛車底卡住鐵網架不能在道路正常行駛等語（見原審卷
    第119頁），惟以陳正國係因所駕駛之營業大貨車遭鐵網架
    卡住而無法行駛，其下車查看後遭碾斃，並非因該鐵網架導
    致該營業大貨車故障，而發生肇事之結果，是證人朱立誠此
    部分之證言，尚難採為有利於被告之論據。綜上所述，被告
    等所辯，均係事後卸責之詞，不足採信，本件事證明確，被
    告等犯行，均堪認定。
七、按刑法於民國94年2月2日經總統令修正公布，於95年7月1日
    施行，被告行為後法律有變更，依修正後刑法第2條第1項前
    段規定，應適用行為時之法律。核被告等所為，均係犯刑法
    第276條第2項之義務過失致死罪。原審未予詳查，遽予諭知
    為被告無罪之判決，尚有未合，檢察官上訴指摘原判決不當
    ，為有理由，應予撤銷改判。爰審酌被告等犯罪所生之損害
    ，被害人亦與有過失，及雙方之過失程度，被告等尚未與被
    害人家屬達成民事和解，及犯罪後態度等一情狀，分別量處
    如主文第二項所示之刑，並均諭知易科罰金之折算標準。
據上論斷，應依刑事訴訟法第369條第1項前段、第364條、第299
條第1項前段，修正後刑法第2條第1項前段、刑法第276條第2項
、修正前刑法第41條第1項前段，罰金罰鍰提高標準條例第1條前
段、修正前第2條，判決如主文。
本案經檢察官甲○到庭執行職務。
中    華    民    國    95    年    10    月    5     日
               刑事第五庭  審判長法  官  郭  同  奇
                                 法  官  廖  柏  基
                                 法  官  姚  勳  昌
上列正本證明與原本無異。
如不服本判決應於收受送達後十日內向本院提出上訴書狀，其未
敘述上訴之理由者並得於提起上訴後十日內向本院補提理由書（
均須按他造當事人之人數附繕本）。
                                 書記官  康  孝  慈
中    華    民    國    95    年    10    月    11    日
本案論罪科刑法條
刑法第276條第2項
從事業務之人，因業務上之過失犯前項之罪者，處5年以下有期
徒刑或拘役，得併科3千元以下罰金。
                                                      Ｒ


司法院資訊處製作；財團法人民間司法改革基金會備份。
